---
title: "Rendibilidade e risco de diferentes activos financeiros (2015–2025)"
subtitle: "Ciencia dos Dados para Economia e Gestao — 2025/2026"
author:
  - "Nome 1"
  - "Nome 2"
  - "Nome 3"
  - "Nome 4"
date: "`r format(Sys.Date(), '%d de %B de %Y')`"
output:
  pdf_document:
    toc: true
    toc_depth: 2
    number_sections: true
    fig_caption: true
    latex_engine: xelatex
fontsize: 11pt
geometry: margin=2.5cm
---

```{r setup, include=FALSE}
knitr::opts_chunk$set(
  echo = TRUE, warning = FALSE, message = FALSE,
  fig.align = "center", fig.width = 6.5, fig.height = 4
)
proj_root <- normalizePath(file.path(dirname(knitr::current_input()), ".."))
knitr::opts_knit$set(root.dir = proj_root)
```

```{r libs}
suppressPackageStartupMessages({
  library(dplyr); library(tidyr); library(ggplot2); library(readr)
  library(broom); library(boot); library(knitr)
})
source("R/helpers.R"); source("R/plots.R")
assets <- read_csv("data/assets.csv", show_col_types = FALSE)
```

\newpage

# Introducao

Este relatorio acompanha a Shiny App desenvolvida no ambito da unidade
curricular *Ciencia dos Dados para Economia e Gestao* (FEUC,
2025/2026). O tema escolhido — entre os exemplos sugeridos no
enunciado — e a **comparacao da rendibilidade e do risco de diferentes
classes de activos financeiros** entre 2015 e 2025.

Os objectivos sao:

1. apresentar os dados e o universo de activos analisado;
2. explicar a Shiny App e os procedimentos nela implementados;
3. documentar exemplos de codigo para cada uma das tecnicas usadas
   (estatisticas descritivas, testes de hipoteses, bootstrap, Monte
   Carlo, regressao e *clustering*).

# Dados utilizados

Os dados foram **descarregados do Yahoo Finance** (Close ajustado
diario) atraves do pacote Python `yfinance`. A lista de activos esta
na Tabela~\ref{tab:assets}.

```{r tab-assets, echo=FALSE}
assets |>
  distinct(ticker, name, asset_class) |>
  arrange(asset_class, name) |>
  kable(caption = "Universo de activos.\\label{tab:assets}",
        col.names = c("Ticker", "Nome", "Classe"))
```

Total: **`r nrow(assets)` observacoes** e `r ncol(assets)` colunas
(`date`, `ticker`, `name`, `asset_class`, `close`, `return`).

# A Shiny App

A app esta organizada em seis separadores: **Dados**, **Exploracao**,
**Risco e retorno**, **Inferencia**, **Machine Learning** e **Sobre**.
A barra lateral permite filtrar por activo, periodo e taxa sem risco.

## Como usar

1. Em RStudio, abrir a pasta do projecto e executar `shiny::runApp()`.
2. Seleccionar os activos, o periodo e a taxa sem risco.
3. Navegar pelos separadores. Em **Risco e retorno** o utilizador
   obtem o plano vol-retorno; em **Inferencia** controla as replicas
   do bootstrap e a dimensao das simulacoes; em **Machine Learning**
   varia o numero de clusters e escolhe o activo alvo da regressao.

# Exemplos de codigo

## Calculo de rendibilidades e indice 100

```{r ex-returns, eval=FALSE}
recompute_returns <- function(df) {
  df |> group_by(ticker) |>
    arrange(date, .by_group = TRUE) |>
    mutate(return = (close / lag(close) - 1) * 100) |> ungroup()
}
to_index_100 <- function(df) {
  df |> group_by(ticker) |> arrange(date, .by_group = TRUE) |>
    mutate(index100 = 100 * close / first(close)) |> ungroup()
}
```

## Estatisticas anualizadas

```{r ex-stats}
risk_return_stats(assets, rf_annual_pct = 0) |>
  select(name, asset_class, mean_ann, vol_ann, sharpe_ann,
         max_dd_pct, skewness, kurtosis_ex) |>
  kable(digits = 3,
        caption = "Estatisticas anualizadas por activo.")
```

## Maximo drawdown

```{r ex-dd, eval=FALSE}
max_drawdown <- function(prices) {
  peak <- cummax(prices)
  min((prices - peak) / peak, na.rm = TRUE) * 100
}
```

## Testes de hipoteses

```{r ex-tests}
sp <- assets$return[assets$ticker == "^GSPC"]
bt <- assets$return[assets$ticker == "BTC-USD"]
t.test(sp, bt, var.equal = FALSE)
jarque_bera(sp)
```

## Bootstrap da media e do Sharpe

```{r ex-boot}
r  <- assets$return[assets$ticker == "^GSPC"]; r <- r[!is.na(r)]
bo <- boot_mean_sharpe(r, R = 1000, rf_annual_pct = 0)
boot::boot.ci(bo, type = "perc", index = 1)
boot::boot.ci(bo, type = "perc", index = 2)
```

## Simulacao Monte Carlo (GBM)

```{r ex-mc, fig.cap="Trajectorias simuladas para o S\\&P 500."}
r  <- assets$return[assets$ticker == "^GSPC"] / 100; r <- r[!is.na(r)]
S0 <- tail(assets$close[assets$ticker == "^GSPC"], 1)
M  <- mc_gbm(S0, mu_d = mean(r), sigma_d = sd(r),
             n_steps = 252, n_paths = 200)
plot_mc_paths(M)
```

## Plano risco-retorno e clustering

```{r ex-rr, fig.cap="Plano risco-retorno (anualizado)."}
plot_risk_return(risk_return_stats(assets))
```

```{r ex-cluster, fig.cap="Clusters k-means dos activos."}
cl <- cluster_assets(risk_return_stats(assets), k = 3)
plot_clusters_rr(cl)
```

```{r ex-dendro, fig.cap="Dendrograma sobre 1 - |corr|."}
plot_dendrogram(cor_distance(assets), k = 3)
```

## Regressao linear (factor exposure) com CV 5-fold

```{r ex-lm}
fit <- factor_lm(assets, "PSI20.LS")
broom::tidy(fit) |> kable(digits = 4,
  caption = "Coeficientes da regressao do PSI-20 sobre os outros activos.")
broom::glance(fit) |> select(r.squared, adj.r.squared, sigma) |>
  kable(digits = 4)
```

# Discussao

O quadro empirico confirma o padrao classico de troca entre risco e
retorno: as criptomoedas exibem volatilidades anualizadas muito
superiores as dos indices accionistas, com Sharpe historico nao
necessariamente superior. O ouro e a EUR/USD apresentam volatilidade
intermedia mas correlacoes baixas com as accoes, qualidades de
diversificacao apreciadas em carteiras. As obrigacoes longas (TLT)
mostram correlacao tipicamente negativa com a yield (`^TNX`), como
seria de esperar pela duracao.

O *clustering* hierarquico sobre `1 - |cor|` separa de forma natural
tres grupos: (i) accoes desenvolvidas, (ii) materias-primas e cambio,
(iii) obrigacoes e cripto. A regressao do PSI-20 sobre os restantes
activos atribui a maior parte da variancia ao Euro Stoxx 50, conforme
esperado pela integracao europeia.

# Limitacoes

- Apenas dados diarios e Close ajustado; ignoramos dividendos
  *cash* explicitamente, *intraday* e custos de transaccao.
- Periodo dominado por regimes de baixas taxas de juro
  (2015–2021) e por choques excepcionais (COVID-19, guerra na
  Ucrania, ciclo inflacionista 2022–2023); inferencia *out-of-sample*
  deve ser feita com prudencia.
- A simulacao GBM assume rendibilidades log-normais e volatilidade
  constante, hipoteses violadas pelas series reais (caudas pesadas,
  *clustering* de volatilidade).

# Utilizacao de LLMs neste projecto

**Modelos utilizados:** ChatGPT (GPT-4o e GPT-5) e GitHub Copilot
(com Claude Sonnet 4) ao longo do desenvolvimento.

## Pedidos feitos aos LLMs

A interaccao foi feita em ciclos curtos
(*prompt -> avaliacao critica -> revisao*). Os pedidos mais relevantes:

1. *"Sugere uma estrutura de ficheiros para uma Shiny App em R com um
   relatorio R Markdown anexo, separando UI/server, funcoes
   estatisticas e funcoes de visualizacao."*
2. *"Da-me um script Python que use `yfinance` para descarregar Close
   ajustado diario para varios tickers e gravar um CSV em formato
   longo (date, ticker, name, asset_class, close, return)."*
3. *"Como anualizar correctamente a media e o desvio-padrao das
   rendibilidades diarias para construir um Sharpe ratio?"*
4. *"Implementa uma funcao em R que calcule o maximo drawdown a
   partir de um vector de precos sem dependencias externas."*
5. *"Escreve uma funcao de bootstrap nao parametrico que devolva
   simultaneamente a media anualizada e o Sharpe, e mostra como
   extrair o IC percentil para cada uma."*
6. *"Implementa em R uma simulacao de Geometric Brownian Motion
   vectorizada que devolva uma matriz `n_steps x n_paths` de precos."*
7. *"Sugere uma metrica de distancia entre activos baseada em
   correlacoes para usar com `hclust`, e explica porque
   `1 - |cor|` faz sentido."*
8. *"Reve este `ggplot2` do plano risco-retorno e melhora as
   anotacoes (cores por classe, *labels* dos pontos sem sobreposicao)."*
9. *"Como construir formula `lm()` programaticamente quando os nomes
   das colunas comecam por `^` ou contem caracteres especiais?"*
10. *"Faz uma revisao critica desta interpretacao da regressao do
    PSI-20 sobre os outros indices."*

## Contribuicao dos LLMs para a versao final

- Sugestao da divisao em `app.R`, `global.R`, `R/helpers.R` e
  `R/plots.R`, adoptada na integra.
- Estrutura inicial de `generate_data.py` (loop sobre tickers,
  tratamento do MultiIndex devolvido pelo `yfinance`).
- Primeira versao das funcoes `boot_mean_sharpe()`, `mc_gbm()`,
  `max_drawdown()`, `cor_distance()` e `factor_lm()`, posteriormente
  revistas para tratar `NA`, datas em falta e nomes especiais (`^`,
  `=`).
- Sugestoes de paleta e tema `ggplot2` (`theme_cdeg`).
- Esqueleto do cabecalho YAML do RMarkdown e da capa LaTeX.

## Resultados que nao foram incorporados (e porque)

- **Migracao para `tidymodels`** — descartada por aumentar
  significativamente o tempo de carregamento (restricao do enunciado).
- **`shinydashboard` / `bslib`** — preterido por um `fluidPage` com
  `shinytheme("flatly")`, mais leve.
- **Modelos GARCH** para captar *clustering* de volatilidade —
  interessante mas fora do ambito da unidade curricular.
- **Bootstrap em blocos** (block bootstrap) para series temporais —
  considerado mas descartado por simplicidade pedagogica; ressalva-se
  no texto que o bootstrap i.i.d. subestima a incerteza.
- **Texto interpretativo automatico** sobre o crash de Marco de 2020
  — descartado por incluir afirmacoes factualmente imprecisas;
  reescrito a partir das estatisticas que efectivamente apuramos.

Toda a escolha do tema, a validacao dos dados, a interpretacao
financeira e a revisao final do texto e do codigo foram feitas pelos
membros do grupo. Os LLMs funcionaram como assistentes de
*prototipagem* e de *revisao*, nao como autores autonomos.

# Referencias

- Yahoo Finance — `https://finance.yahoo.com`.
- Hyndman, R.J., Athanasopoulos, G. (2021). *Forecasting: Principles
  and Practice*. 3.a ed.
- James, G.; Witten, D.; Hastie, T.; Tibshirani, R. (2023).
  *An Introduction to Statistical Learning with Applications in R*.
  2.a ed. Springer.
- Wickham, H. (2021). *Mastering Shiny*. O'Reilly.
  `https://mastering-shiny.org`
- Wickham, H., Grolemund, G. (2017). *R for Data Science*. O'Reilly.
